臺灣板橋地方法院民事判決　　　　　　　 96年度訴字第555號
原　　　告　啟展汽車股份有限公司
法定代理人　辛○○
訴訟代理人　徐家福律師
被　　　告　己○○
　　　　　　戊○○
被　　　告　丁○○
兼上 一 人
訴訟代理人　庚○○○
被　　　告　乙○○
　　　　　　甲○○
上　一　人
訴訟代理人　丙○○
　　　　　　　　　　　　樓
上列當事人間請求返還不當得利事件，經本院於民國96年7 月19
日言詞辯論終結，判決如下：
    主  文
被告己○○、戊○○、丁○○、庚○○○、乙○○應各給付原告
新台幣壹拾參萬肆仟肆佰元及均自民國九十六年三月二十一日起
至清償日止，按週年利率百分之五計算之利息。
被告甲○○應給付原告新台幣陸拾柒萬貳仟元及自民國九十六年
三月二十一日起至清償日止，按週年利率百分之五計算之利息。
訴訟費用由被告甲○○負擔十分之五，餘由其他被告各負擔十分
之一。
本判決第一項於原告各以新台幣肆萬伍仟元分別為被告己○○、
戊○○、丁○○、庚○○○、乙○○供擔保後均得假執行；但被
告己○○、戊○○、丁○○、庚○○○、乙○○如各以新台幣壹
拾參萬肆仟肆佰元分別為原告預供擔保後，均得免為假執行。
本判決第二項於原告以新台幣貳拾貳萬肆仟元為被告甲○○供擔
保後得假執行；但被告甲○○如以新台幣陸拾柒萬貳仟元為原告
預供擔保後得免為假執行。
    事  實 及 理 由
一、原告起訴主張：原告於民國93年1 月2 日與被告簽訂土地租
    賃契約書，承租被告所共有坐落台北縣中和市○○段二八張
    小段85-33 、85-68 地號、面積共1915平方公尺土地，約定
    租賃期間自93年1 月2 日起至96年1 月1 日止，其中第1 年
    、第2 年租金約定為每月新台幣（以下同）36萬元，第3 年
    租金則為每月40萬元。而被告就上開租金所得，依所得稅法
    第88條、第89條規定為納稅義務人，原告之負責人不過係扣
    繳義務人而已。惟原告因作業疏失，未依所得稅法第92條規
    定依百分之10之扣繳率扣繳稅款，遭財政部台灣省北區國稅
    局（下稱國稅局）中和稽徵所通知應補繳納應扣繳稅款1,34
    4,000 元（93年度給付租金總額4,320,000 元、94年度給付
    租金總額4,320, 000元、95年度租金給付租金總額4,800,00
    0 元，總計三年給付租金總額13,440,000元），原告於接獲
    國稅局通知後，立即於96年2 月6 日將上開未扣繳稅額補繳
    完畢。則本件原告僅係代為扣繳，其繳稅義務人仍為被告，
    被告並無法律上原因而受有稅法上之利益，致原告受有損害
    ，原告自得依不當得利規定請求被告返還。為此爰依民法第
    179 條規定聲明如主文第1 、2 項所示，並陳明願供擔保請
    准宣告假執行。
二、被告則以：原告自86年起即向被告承租系爭土地，並於93年
    簽訂本件3 年租約。而原告自始從未交付扣繳憑單予被告，
    被告係於95年5 月間依稅捐稽徵法第48條之1 規定自動辦理
    繳納租賃所得稅，且依規定補繳5 年稅款。而原告亦依國稅
    局補繳93年至95年稅款，是否係針對同一筆土地之租賃所得
    重複課稅？自應由原告向國稅局查明而與被告無涉。被告已
    依法繳納稅款，且稅款流向國庫被告並無受有任何利益可言
    ，而國稅局乃依法執行追繳原告未繳稅款，乃原告應盡繳稅
    義務，原告自無受有任何損害，本件自不構成不當得利。且
    依所得稅法施行細則第96條規定，原告為扣繳義務人，如有
    溢扣情事，自應由原告向該管稽徵機關辦理退還手續，亦與
    被告無關等語辯，爰聲明請求駁回原告之訴及假執行之聲請
    ，並陳明如受不利判決願供擔保請准宣告免為假執行。
三、查原告主張兩造於93年1 月2 日簽訂土地租賃契約書，由原
    告承租被告所共有坐落台北縣中和市○○段二八張小段85-3
    3 、85-68 地號、面積共1915平方公尺土地，約定租賃期間
    自93年1 月2 日起至96年1 月1 日止，其中第1 年、第2 年
    租金約定為每月36萬元，第3 年租金則為每月40萬元。而原
    告93年度給付租金4,320,000 元、94年度給付租金4,320,00
    0 元、95年度租金給付租金4,800,00 0元，總計三年給付被
    告租金總額13,440,000元之事實，已據原告提出土地租賃契
    約書一紙為證，且為被告所不爭，堪認真實。另原告給付被
    告上開各年度租金時並未依法扣繳稅款432,000 元、432,00
    0 元、480,000 元，經國稅局中和稽徵所以96年1 月16日北
    區國稅中和二字第0960005009號函通知原告負責人補繳，經
    原告於96年2 月6 日如數補繳，並據原告提出業經中和地區
    農會代收之國稅局補繳各類所得扣繳稅額繳款書3 紙、各類
    所得扣繳暨免扣繳憑單18紙為證及被告提出之上開國稅局中
    和稽徵所函文影本1 件可參，並為被告所不爭，亦足認實在
    。
四、本件兩造所爭執者厥為原告給付被告租金時未行扣繳稅款，
    事後原告為國稅局中和稽徵所追徵補繳，被告是否成立不當
    得利？原告得否請求被告返還？茲一一論述如下：
  (一)按「納稅義務人有下列各類所得者，應由扣繳義務人於給付
    時，依規定之扣繳率或扣繳辦法，扣取稅款，並依第92條規
    定繳納之：二、機關、團體、學校、事業、破產財團或執行
    業務者所給付之薪資、利息、租金……」，又「前條各類所
    得稅款，其扣繳義務人及納稅義務人如下：二、薪資、利息
    、租金、佣金、權利金、執行業務報酬、競技、競賽或機會
    中獎獎金或給與、退休金、資遣費、退職金、離職金、終身
    俸、非屬保險給付之養老金、告發或檢舉獎金，及給付在中
    華民國境內無固定營業場所或營業代理人之國外營利事業之
    所得，其扣繳義務人為機關、團體、學校之責應扣繳單位主
    管、事業負責人、破產財團之破產管理人及執行業務者；納
    稅義務人為取得所得者」，所得稅法第88條第1 項第2 款、
    第89條第1 項第2 款分別定有明文。是依上開規定，本件原
    告乃營利事業，其承租被告土地，給付被告租金時，本應依
    所得稅法第88條第1 項第2 款規定，先依規定之扣繳率扣取
    稅款後，始得就其扣繳後餘額給付被告。而被告乃係取得該
    租金之所得者，依所得稅法第89條第1 項第2 款後段規定為
    納稅義務人；原告之負責人依同條款前段規定僅為扣繳義務
    人。則本件租金所得納稅義務人乃為被告，原告不過係法定
    代為扣取稅款之扣繳義務人，原告於給付租金時，依法負有
    先行扣取稅款之公法上義務後，始有給付被告租金餘額之義
    務。是被告就上開原告應先行扣取之租金所得稅款，縱兩造
    間有土地租賃契約關係存在，但依法並無受領之法律上原因
    。
  (二)復按民法第179 條規定之不當得利，凡無法律上之原因，而
    一方受利益，致他方受損害，即可成立，至損益之內容是否
    相同，及受益人對於受損人有無侵權行為，可以不問，最高
    法院65年台再字第138 號判例意旨可資參照。查原告給付上
    開93年至95年度租金時，並未依法扣繳稅款432,000 元、
    432, 000元、480,000 元，即逕將全部租金給付被告，已如
    前述，原告就該本應扣繳稅款，依法並無給付義務，被告亦
    無受領之權利，乃係無法律上原因受領上開本應扣取稅款之
    給付而受利益，惟原告既為扣繳義務人，其未依法扣取上開
    稅款，對稅捐機關之繳納扣取稅款義務，依法並不因之消滅
    ，致仍須補繳而受有損害，被告所受上開受領利益及原告補
    繳扣取稅款損害，二者間並有相當因果關係，被告乃係無法
    律上原因而受利益致原告受損害，自應成立不當得利。被告
    謂原告係向國稅局補繳稅款，乃原告法定義務，並未受損害
    ，且伊並未受益云云，自不足採。
  (三)被告雖又抗辯伊已自動補繳系爭土地5 年租金所得稅款，原
    告如有溢扣而重複課稅亦應由原告向國稅申請退還人稅款云
    云，經查本院依職權函詢國稅局中和稽徵所結果，該所已覆
    稱「經查己○○等人93年度確已申報該筆租賃所得，惟94年
    度庚○○○、甲○○等二人並未申報該筆租金所得（嗣另函
    更正該二人亦已申報），其餘等人皆已申報；95年綜合所得
    稅目前正審核中。若經查啟展汽車股份有限公司確已履行該
    租賃所得扣繳責任，本所自應退還己○○等人溢繳之稅額」
    ，有該所96年6 月14日北區國稅中和二字第0961016288號函
    在卷可憑。而被告既係納稅義務人，縱被告事後已自行申報
    補繳稅款，而未扣抵原告所繳納之扣繳稅款，致被告有溢繳
    稅額情形，則依權利歸屬原則，自應由納稅義務人之被告向
    國稅局申請退還，被告辯稱應由扣繳之原告申請退還云云，
    自不足採。
  (四)又扣繳義務人於扣繳稅款時，應隨時通知納稅義務人，並依
    本法第92條之規定，填具扣繳憑單發給納稅義務人，如原扣
    稅額與稽徵機關核定稅額不符時，扣繳義務人於繳納稅款後
    ，應將溢扣之款退還納稅義務人，不足之數由扣繳義務人補
    繳，但扣繳義務人得向納稅義務人追償之，所得稅法第94條
    第1 項定有明文。再扣繳義務人依本法第94條將溢扣之款退
    還納稅義務人者，可向該管稽徵機關申請退還或就其同年度
    應扣繳稅款內留抵之。如已屆年度結束，應向該管稽徵機關
    辦理退還手續，所得稅法施行細則第96條亦定有明文。是依
    上開規定，於扣繳義務人溢扣稅款時，始由扣繳義務人退還
    溢扣稅款予納稅義務人後，再由扣繳義務人向該管稽徵機關
    申請退還之情形。於本件原告並非溢扣稅款，而係漏未扣款
    致須補繳，參照所得稅法第94條第1 項規定意旨，於補繳後
    自得由扣繳義務人即原告向納稅義務人即被告追償之。是被
    告所辯依所得稅法施行細則第96條規定，原告為扣繳義務人
    ，如有溢扣情事，自應由原告向該管稽徵機關辦理退還云云
    ，自不足據。
  (五)綜上所述，本件原告給付上開93年至95年度租金時，並未依
    法扣繳稅款432,000 元、432, 000元、480,000 元，即逕將
    全部租金給付被告，原告就該本應扣繳稅款，依法並無給付
    義務，被告亦無受領之權利，乃係無法律上原因受領上開本
    應扣取稅款之給付而受利益，原告依法仍須補繳上開扣繳稅
    款致受有損害，被告乃係不當得利，依法自應負返還之責。
    而本件系爭土地係被告所共有，其中被告己○○、戊○○、
    丁○○、乙○○應有部分各10分之1 ，被告甲○○應有部分
    為2 分之1 ，另被告庚○○○應有部分雖僅40分之1 ，但其
    係其他應有部分各40分之1 之共有人即曹智暟、曹智瑋、曹
    雅（該3 人應有部分合計為40分之3 ，連同被告庚○○○應
    有部分共計為10分之1） 之法定代理人，並係由被告庚○○○以自己名義簽訂本件租賃契約，而受領該10分之1 租金之
    事實，已據被告庚○○○所不爭，並有被告庚○○○自行提
    出之94年及95年年度所得稅結算申報書亦自行申報受領該10
    之1 租金所得各432,000 元及480,000 元即明。則就上開應
    返還之扣繳稅款額432,000 元、432, 000元、480,000 元共
    計1,344, 000元，自應按其受領租金之應有部分比例，由被
    告己○○、戊○○、丁○○、乙○○、庚○○○各負返還其
    中10分之一即134,400 元，另被告甲○○應負返還其中2分
    之1 即672,000 元。
五、從而，原告本於不當得利損害賠償請求權之法律關係，求為
    判決被告己○○、戊○○、丁○○、庚○○○、乙○○應各
    給付原告134,400 元，另被告甲○○應給付原告672,000 元
    及均自起訴狀繕本送達被告之翌日即96年3 月21日起至清償
    日止按週年利率百分之5 計算之法定遲延利息，為有理由，
    應予准許。
六、兩造均陳明願供擔保請准宣告假執行或免為假執行之宣告，
    核均無不合，茲酌定相當之擔保金額，分別予以准許。
七、本件判決事證基礎已臻明確，兩造其餘攻擊防禦方法及未經
    援用之證據，經斟酌後核與判決結果不生影響，爰不再一一
    論述，併予指明。
八、據上論結，本件原告之訴為有理由，依民事訴訟法第78條、
    第85條第1 項、第390 條第2 項、第392 條第2 項，判決如
    主文。
中　　華　　民　　國　　96　　年　　7 　　月　　31　　日
                  民事第三庭    法　官　朱耀平
以上正本係照原本作成
如對本判決上訴，須於判決送達後20日內向本院提出上訴狀
中　　華　　民　　國　　96　　年　　7 　　月　　31　　日
                                書記官　陳淑芳
